【裁判字號】    97,訴,2255
【裁判日期】    980402
【裁判案由】    營業稅
【裁判全文】
臺北高等行政法院判決
                                      97年度訴字第2255號
                              .
原      告  鴻泰國際物流有限公司
代  表  人  甲○○
訴訟代理人  李志苔 會計師
被      告  財政部臺北市國稅局
代  表  人  凌忠嫄（局長）住同上
訴訟代理人  乙○○
上列當事人間因營業稅事件，原告不服財政部中華民國97年7月7
日台財訴字第09700269940號（案號：第00000000 號）訴願決定
，提起行政訴訟。本院判決如下：
    主  文
原告之訴駁回。
訴訟費用由原告負擔。
    事  實
一、事實概要：
    緣原告民國（下同）96年3月、4月間銷售貨物，漏報銷售額
    合計新臺幣（下同）8,809,409元、營業稅額440,494元；又
    以其他營業人之海關代徵營業稅繳納證2,468 元，作為進項
    憑證申報扣抵銷項稅額，經被告機關查獲，初查除核定補徵
    營業稅額442,962元，並分別按所漏稅額440,494元及2,468
    元處0.5倍及1 倍罰鍰計222,600元（計至百元止）。原告不
    服，就罰鍰處分申請復查，未獲變更，提起訴願遭決定駁回
    ，遂提起本件行政訴訟。
二、兩造聲明：
    (一)原告聲明求為判決：1.訴願決定、原處分（含復查決定）
                          關於罰鍰之金額逾2,400元部分（
                          即處罰鍰220,200元部分），均撤
                          銷。
                        2.訴訟費用由被告負擔。
    (二)被告聲明求為判決：1.駁回原告之訴。
                        2.訴訟費用由原告負擔。
三、兩造之爭點：被告以原告銷售貨物，漏報銷售額8,809,409
    元、營業稅額440,494元；處罰鍰220,200元，是否適法？
    (一)原告主張之理由：
      1.原告如期申報96年度3、4月營業稅，經事後自我審查，
        發現有下列異常（詳附證7 ：營業稅控制表單影本），
        致三聯式收銀機銷售額及銷項稅額申報錯誤，短繳應納
        營業稅額442,962元，詳如下表：
                正確數        申報數       差異數
        銷售數  17,015,353元  8,205,944元  8,809,409元
        稅  額     850,816元    410,322元    440,494元
        原告誤將非原告之海關代徵營業稅進項稅額2,468 元，
        申報扣抵，已不爭執。其餘原告隨即於96年8 月22日加
        計利息2,685元以補繳上短繳稅額442,962元，以辦理更
        正。
      2.依稅捐稽徵法第48條之l ：「納稅義務人自動向稅捐稽
        徵機關補報並補繳所漏稅款者，處罰一律免除。」稅務
        違章案件減免處罰標準：「申報書短報、漏報銷售額，
        而申報時檢附之統一發票明細表並無錯誤或短漏載者，
        按所漏稅額處0.5 倍之罰鍰。」固非無見，惟依比例原
        則規定於憲法第15條及23條：人民之生存權、工作權及
        財產權應予保障，除為妨害他人自由、避免緊急危難、
        維持社會秩序或增進公共利益所必要者外，不得以法律
        限制之。
      3.大法官會議解釋第616 號：對納稅義務人未於法定期限
        內履行申報義務之制裁，其違規情節有區分輕重程度之
        可能與必要者，自應根據違反義務本身情節之輕重程度
        為之。行為罰仍依應納稅額固定之比例加徵滯報金，又
        無合理最高額之限制，額已逾越處罰之必要程度而違反
        憲法第23條之比例原則，與憲法第15條保障人民財產權
        之意旨有違。另，參照大法官會議解釋第337 號：「漏
        稅結果主義」及275 號：「故意或過失要件」並無處罰
        之必要。
      4.憲法增修條文第10條第3 項：「國家對於人民興辦之中
        小型經濟事業，應扶助並保護其生存與發展。」稅捐稽
        徵法第48條之2第1項規定：「依本法或稅法規定應處罰
        鍰之行為，其情節輕微，得免予處罰。」按司法院大法
        官會議釋第275 號解釋：「人民違反法律上之義務而應
        受行政罰之行為，法律無特別規定時，雖不以出於故意
        為必要，仍須以過失為其責任條件。但應受行政罰之行
        為，僅須違反禁止規定或作為義務，而不以發生損害或
        危險為其要件者，推定為有過失，於行為人不能舉證證
        明自己無過失時，即應受處罰。…其與上開意旨不符部
        分，與憲法保障人民權利之本旨牴觸，應不再援用。」
      5.依財政部台北市國稅局松山分局96年12月27日財北國稅
        松山營業字第0960025729號函所飭上復查申請：「請於
        文到3 日內補正復查理由及相關資料，逾期將逕依規定
        辦理」是有違反稅捐稽徵法、行政程序法，從而剝奪得
        憲法賦第16條予申請人行政救濟之權，請免其法律效果
        。
      6.依憲法增修條文第10條第3 項，此案若未獲救濟，勢將
        使人民難以信賴正常合理之生活，稅捐機關此種補稅課
        罰，傷害人民與政府感情至鉅，早失其預防之意義。
      7.本件原告因被告誤認事實，而指摘逃漏營業稅，應課罰
        鍰。原處分既有嚴重違反「租稅法律主義」、「法律信
        賴保護原則」、「比例原則」及「實質課稅原則」之違
        法，基於行政的經濟，請體恤原告，依行政訴訟法第21
        9條規定惠予試行和解的機會。
      8.行政程序法第43條規定：「行政機關為處分及其他行政
        行為，應審酌全部陳述與調查事實及證據之結果，依論
        理及經驗法則判斷事實之真偽，並將其決定及理由告知
        當事人。」本件系爭處分係屬負擔處分，被告機關應就
        符合要件之事實證明及附以理由，俾符依法行政原則，
        否則課稅處分即屬負擔違法。
      9.行政法院22年第16號判決：「行政官署對人民有所處罰
        ，必須確實證明其違法之事實，倘所提出之證據自相矛
        盾，不能確實證明違法事實之存在，其處罰即不能認為
        合法。」
    (二)被告主張之理由：
      1.按「納稅義務人自動向稅捐稽徵機關補報並補繳所漏稅
        款者，凡屬未經檢舉、未經稽徵機關或財政部指定之調
        查人員進行調查之案件，左列之處罰一律免除；……二
        、各稅法所定關於逃漏稅之處罰。」為稅捐稽徵法第48
        條之1第1項第2 款所明定。次按「營業人當期銷項稅額
        ，扣減進項稅額後之餘額，為當期應納或溢付營業稅額
        。……進項稅額，指營業人購買貨物或勞務時，依規定
        支付之營業稅額。」「營業人除本法另有規定外，不論
        有無銷售額，應以每2月為1期，於次期開始15日內，填
        具規定格式之申報書，檢附退抵稅款及其他有關文件，
        向主管稽徵機關申報銷售額、應納或溢付營業稅額。…
        …」「納稅義務人，有左列情形之一者，除追繳稅款外
        ，按所漏稅額處1 倍至10倍罰鍰，並得停止其營業：…
        …三、短報或漏報銷售額者。……五、虛報進項稅額者
        。」「本法第51條第5 款所定虛報進項稅額，包括依本
        法規定不得扣抵之進項稅額、無進貨事實及偽造憑證之
        進項稅額而申報退抵稅額者。」為加值型及非加值型營
        業稅法第15條、第35條第1項前段、第51條第3、5 款及
        同法施行細則第52 條第1項所規定。又「依加值型及非
        加值型營業稅法第51條規定應處罰鍰案件，有下列情事
        之一者，減輕或免予處罰：……三、申報書短報、漏報
        銷售額，致短報、漏報營業稅額，而申報時檢附之統一
        發票明細表並無錯誤或短、漏載者，按所漏稅額處0.5
        倍之罰鍰。」為稅務違章案件減免處罰標準第15條第2
        項第3款所規定。再按「稅捐稽徵法第48條之1所稱進行
        調查之作業步驟及基準日之認定原則：……營業稅……
        二、左列案件，經辦人員應……發函通知營業人限期提
        供帳簿憑證等相關資料接受調查，以確認涉嫌違章事實
        並以函查日（即發文日）為調查基準日。……2.短、漏
        報銷售額者。3.進、銷項稅額不符者。……」為財政部
        80年8月16日台財稅第801253598號函所明釋。
      2.原告於首揭期間銷售貨物（勞務），已依法開立統一發
        票，惟漏報銷售額8,809,409元，營業稅額440,494元；
        又以其他營業人之海關代徵營業稅繳納證，作為進項憑
        證申報扣抵銷項稅額，虛報進項稅額2,468 元，有被告
        所屬松山分局96年7月31日財北國稅松山營業字第09636
        00298F號調查函、營業人進銷項憑證申報異常查核清冊
        等影本可稽，違反前揭稅法規定，經原查處罰鍰222,60
        0元。原告於申請訴願時主張已於96年8月22日加計利息
        補繳短繳稅額442,962元，依稅捐稽徵法第48條之1規定
        應免予處罰，又情節輕微，依稅捐稽徵法第48條之2第1
        項規定，得免予處罰。經被告訴願決定略以：原告雖於
        96 年8月22日補繳系爭稅額，惟係在本件調查基準日96
        年7月31日之後，尚無稅捐稽徵法第48條之1自動補報補
        繳免罰之適用。原告申報首揭期間營業稅時，漏報銷售
        額及營業稅額，惟檢附之統一發票明細表並無漏載，原
        核定已依稅務違章案件減免處罰標準，從輕按所漏稅額
        440,494元處0.5 倍罰鍰220,200元（計至百元止）；又
        以其他營業人之海關代徵營業稅繳納證2,468 元，作為
        進項憑證申報扣抵銷項稅額，已構成虛報進項稅額，因
        實際進貨之營業人未申報該筆稅額，且原告於裁罰處分
        前已補繳稅款、承認違章事實及承諾繳清罰鍰，原核定
        按所漏稅額2,468元處1倍罰鍰2,400元，合計處罰鍰222
        ,600元並無違誤，復查決定予以駁回，財政部訴願決定
        亦予維持。
      3.查大法官釋字第616號解釋，係就所得稅法第108條規定
        未依限辦理結算申報及所得稅法第108條之1規定未依限
        辦理未分配盈餘申報所加徵之滯報金而言，其性質為行
        為罰，與本案所處之漏稅罰不同。又違反稅法之處罰，
        有因納稅義務人逃漏稅捐而予處罰之漏稅罰，有因納稅
        義務人違反稅法上之作為或不作為義務而予處罰之行為
        罰，乃屬兩事，業經大法官釋字第356 號解釋闡明在案
        ，原告主張核不足採。
      4.另大法官釋字第337號解釋，係闡釋營業稅法第51條第5
        款規定，應以納稅義務人有虛報進項稅額，並因而逃漏
        稅款者，始得據以追繳稅款及處罰，本案原告違章事實
        之一係以其他營業人之海關代徵營業稅繳納證，作為進
        項憑證申報扣抵銷項稅額，業已構成虛報進項稅額及逃
        漏稅款，自應依法追繳稅款及處罰，原告雖已加計利息
        補繳稅款，惟無免罰之適用已如前述，原告主張核不足
        採。
      5.原告申報首揭期間營業稅時，漏報銷售額及營業稅額，
        又以其他營業人之海關代徵營業稅繳納證，作為進項憑
        證申報扣抵銷項稅額，違章事證明確，原告顯有應注意
        、能注意而不注意情事，自有過失，主張核不足採。
      6.據上論結，原處分核無違誤，訴願決定駁回，亦無不合
        ，原告之訴顯無理由，為此請判決如被告答辯之聲明。
    理  由
一、按「納稅義務人自動向稅捐稽徵機關補報並補繳所漏稅款者
    ，凡屬未經檢舉、未經稽徵機關或財政部指定之調查人員進
    行調查之案件，左列之處罰一律免除；……二、各稅法所定
    關於逃漏稅之處罰。」為稅捐稽徵法第48條之1第1項第2 款
    所明定。次按「營業人當期銷項稅額，扣減進項稅額後之餘
    額，為當期應納或溢付營業稅額。……進項稅額，指營業人
    購買貨物或勞務時，依規定支付之營業稅額。」、「營業人
    除本法另有規定外，不論有無銷售額，應以每2月為1期，於
    次期開始15日內，填具規定格式之申報書，檢附退抵稅款及
    其他有關文件，向主管稽徵機關申報銷售額、應納或溢付營
    業稅額。……」、「納稅義務人，有左列情形之一者，除追
    繳稅款外，按所漏稅額處1 倍至10倍罰鍰，並得停止其營業
    ：……三、短報或漏報銷售額者。……五、虛報進項稅額者
    。……。」及「本法第51條第5 款所定虛報進項稅額，包括
    依本法規定不得扣抵之進項稅額、無進貨事實及偽造憑證之
    進項稅額而申報退抵稅額者。」分別為加值型及非加值型營
    業稅法（以下簡稱營業稅法）第15條、第35條第1項前段、
    第51條及同法施行細則第52條第1 項所規定。又「依加值型
    及非加值型營業稅法第51條規定應處罰鍰案件，有下列情事
    之一者，減輕或免予處罰：……三、申報書短報、漏報銷售
    額，致短報、漏報營業稅額，而申報時檢附之統一發票明細
    表並無錯誤或短、漏載者，按所漏稅額處0.5 倍之罰鍰。」
    為稅務違章案件減免處罰標準第15條第2項第3款所規定。再
    按「稅捐稽徵法第48條之1 所稱進行調查之作業步驟及基準
    日之認定原則：……營業稅……二、左列案件，經辦人員應
    ……發函通知營業人限期提供帳簿憑證等相關資料接受調查
    ，以確認涉嫌違章事實並以函查日（即發文日）為調查基準
    日。……2.短、漏報銷售額者。3.進、銷項稅額不符者。…
    …」經財政部80年8月16日台財稅第801253598號函釋在案。
    該函釋係財政部本於財稅主管機關就稅捐稽徵法第48條之1
    規定之適用疑義為函釋，與法律規範意旨，尚無違背，稅捐
    稽徵機關辦理相關案件，自得適用之。
二、本件原告於96年3月、4月間銷售貨物（勞務），已依法開立
    統一發票，惟漏報銷售額8,809,409元，營業稅額440,494元
    ；又以其他營業人之海關代徵營業稅繳納證，作為進項憑證
    申報扣抵銷項稅額，虛報進項稅額2,468元，作為進項憑證
    申報扣抵銷項稅額，經被告機關查獲，初查除核定補徵營業
    稅額442,962元，並分別按所漏稅額440,494元及2,468元處
    0.5倍及1倍罰鍰計222,600元（計至百元止）。原告不服，
    就罰鍰處分申請復查，未獲變更，提起訴願遭決定駁回各情
    ，有進銷項憑證明細資料表、罰鍰處分書、稅額繳款書、違
    章案件罰鍰繳款書、復查及訴願決定書等附原處分卷及訴願
    卷內可稽。
三、原告循序起訴意旨略以：原告如期申報96年度3、4月營業稅
    ，經事後自我審查，發現申報錯誤，短繳應納營業稅額442,
    962元，原告誤將非原告之海關代徵營業稅進項稅額2,468元
    ，申報扣抵，已不爭執；其餘原告隨即於96年8月22日加計
    利息2, 685元以補繳上短繳稅額442,962元，以辦理更正；
    又憲法增修條文第10條第3項：「國家對於人民興辦之中小
    型經濟事業，應扶助並保護其生存與發展。」稅捐稽徵法第
    48條之2第1項規定：「依本法或稅法規定應處罰鍰之行為，
    其情節輕微，得免予處罰。」依財政部台北市國稅局松山分
    局96年12月27日財北國稅松山營業字第0960025729號函所飭
    上復查申請：「請於文到3日內補正復查理由及相關資料，
    逾期將逕依規定辦理」是有違反稅捐稽徵法、行政程序法，
    從而剝奪得憲法第16條賦予申請人行政救濟之權，依憲法增
    修條文第10條第3項，此案若未獲救濟，勢將使人民難以信
    賴正常合理之生活，稅捐機關此種補稅課罰，傷害人民與政
    府感情至鉅，早失其預防之意義；原處分嚴重違反「租稅法
    律主義」、「法律信賴保護原則」、「比例原則」及「實質
    課稅原則」，基於行政經濟，依行政訴訟法第219條規定惠
    予試行和解的機會；又系爭處分係屬負擔處分，被告機關應
    就符合要件之事實證明及附以理由，俾符依法行政原則，否
    則課稅處分即屬負擔違法；為此請判決如訴之聲明云云。
四、本件兩造之爭點為被告機關以原告銷售貨物，漏報銷售額8,
    809,409元、營業稅額440,494元，處罰鍰220,200元，是否
    適法？經查：
（一）納稅義務人自動向稅捐稽徵機關補報並補繳所漏稅款者，
      凡屬未經檢舉、未經稽徵機關或財政部指定之調查人員進
      行調查之案件，就各稅法所定關於逃漏稅之處罰，一律免
      除，此觀前揭稅捐稽徵法第48條之1第1項第2款自明。本
      件被告機關所屬松山分局依96年7月7日之營業人進銷項憑
      證申報異常查核清冊，發現原告96年3月至4月營業稅，銷
      項（三聯式收銀機發票）申報與憑證金額不符、進項（進
      口繳納稅證）申報與憑證稅額不符，於同年月31日發函通
      知原告限期提供相關課稅資料接受調查，原告則於96年8
      月22日加計利息補繳短繳稅額之情，有營業人進銷項憑證
      申報異常查核清冊（附原處分卷第64頁）、補報補繳稅額
      繳款書（附原處分卷第73頁）及被告機關所屬松山分局96
      年7 月31日財北國稅松山營業字第0963600298 F號函（附
      本院卷內）可稽。依首揭規定，本件被告機關松山分局經
      辦人員既已於96年7 月31日發函通知營業人限期提供帳簿
      憑證等相關資料接受調查，以確認涉嫌違章事實，自應以
      96年7 月31日函查日（即發文日）為調查基準日（不以該
      調查通知函送達予納稅義務人為必要）。惟原告於96年8
      月22日加計利息補繳短繳稅額，係經稽徵機關進行調查後
      始補繳，與稅捐稽徵法第48條之1 第1 項規定之免罰要件
      不符，自無免罰之適用。
（二）次查司法院釋字第616號解釋，係就所得稅法第108條規定
      未依限辦理結算申報及所得稅法第108條之1規定未依限辦
      理未分配盈餘申報所加徵之滯報金而言，其性質為行為罰
      ，與本件所處之漏稅罰不同。又違反稅法之處罰，有因納
      稅義務人逃漏稅捐而予處罰之漏稅罰，有因納稅義務人違
      反稅法上之作為或不作為義務而予處罰之行為罰，乃屬兩
      事，業經司法院釋字第356號解釋闡明在案。另司法院釋
      字第337號解釋，係闡釋營業稅法第51條第5款規定，應以
      納稅義務人有虛報進項稅額，並因而逃漏稅款者，始得據
      以追繳稅款及處罰。茲查原告申報96年3月、4月營業稅時
      ，漏報銷售額及營業稅額，又以其他營業人之海關代徵營
      業稅繳納證，作為進項憑證申報扣抵銷項稅額，違章事證
      明確，原告顯有應注意、能注意而不注意情事，自有過失
      。又按「依本法或稅法規定應處罰鍰之行為，其情節輕微
      ，或漏稅在一定金額以下者，得減輕或免予處罰。」、「
      前項情節輕微、金額及減免標準，由財政部擬定，報請行
      政院核定後發布之。」分別為稅捐稽徵法第48條之2第1項
      、第2項所規定，財政部亦據以訂定稅務違章案件減免處
      罰標準。末查原告申報96年3月、4月營業稅時，漏報銷售
      額8,809,409元及營業稅額440,494元，惟檢附之統一發票
      明細表並無漏載，被告機關業依稅務違章案件減免處罰標
      準第15條第2項第3款規定，從輕按所漏稅額440,494元處
      0.5倍罰鍰220,200元（計至百元止），洵屬有據。
五、綜上論述，原告起訴論旨，並非足採。被告機關以原告銷售
    貨物，漏報銷售額8,809,409元、營業稅額440,494元，處罰
    鍰220,200元，認事用法，並無違誤，復查及訴願決定，遞
    予維持，亦無不合，原告徒執前詞，就該部分罰鍰，訴請撤
    銷，為無理由，應予駁回。
六、本件事證已臻明確，兩造其餘主張及證據，核與本判決所得
    心證及結果不生影響，毋庸逐一論述，附此敘明。
七、據上論結，本件原告之訴為無理由，爰依行政訴訟法第98條
    第1項前段，判決如主文。
中    華    民    國    98    年     4    月    2     日
              台北高等行政法院第六庭
                      審 判 長法  官   闕銘富
                              法  官   陳鴻斌
                              法  官   許瑞助
上為正本係照原本作成。
如不服本判決，應於送達後20日內，向本院提出上訴狀並表明上
訴理由，如於本判決宣示後送達前提起上訴者，應於判決送達後
20日內補提上訴理由書（須按他造人數附繕本）。
中    華    民    國    98    年     4    月    2     日
                              書記官   吳芳靜


司法院資訊處製作；財團法人民間司法改革基金會備份。
